【裁判字號】    99,易,2971
【裁判日期】    991224
【裁判案由】    誣告
【裁判全文】
臺灣臺北地方法院刑事判決              99年度易字第2971號
公  訴  人  臺灣臺北地方法院檢察署檢察官
被      告  蘇金龍
上列被告因誣告案件，經檢察官提起公訴（99年度偵字第21445
號）及移送併辦（99年度偵字第22991號、23609號及臺灣士林地
方法院檢察署99年度偵字第11898號），本院判決如下：
    主  文
蘇金龍未指定犯人，而向該管公務員誣告犯罪，處有期徒刑參月
，如易科罰金，以新臺幣壹仟元折算壹日。
    事  實
一、蘇金龍自民國98年12月24日後之某日起，至翁才興所經營之
    「天才老媽自助洗衣坊」工作，為累積其個人商業信用以便
    將來生意往來使用，乃向玉山商業銀行信義分行申請開設號
    碼為0000000000000之甲存支票帳號，並領得支票本乙本（
    含如附表所示之支票）後，將該支票本交予翁才興，並授權
    翁才興作為生意往來之使用，俾累積其個人之交易信用。嗣
    蘇金龍與翁才興因細故發生糾紛，蘇金龍心生不滿，其明知
    如附表所示之支票，其業已交由翁才興保管及使用，並未遺
    失，竟基於誣告不特定人之犯意，於99年7月28日至設於臺
    北市○○區○○路5段100之2號之玉山銀行信義分行，以如
    附表所示之支票於99年7月24日在臺北市○○路○段遺失為由
    ，辦理掛失止付，並填具遺失票據申報書、票據掛失止付通
    知書，轉請警察機關協助偵查侵占遺失物罪嫌，而由臺灣票
    據交換所移送臺北縣政府警察局樹林分局，誣告不特定之執
    票人涉犯侵占遺失物罪嫌。嗣經如附表編號1至8所示之執票
    人經由如附表所示之銀行提示如附表編號1至8所示之支票請
    求付款遭到退票，始查悉上情。
二、案經臺北縣政府警察局樹林分局報告臺灣臺北地方法院檢察
    署檢察官偵查起訴、移送併辦及臺灣士林地方法院檢察署檢
    察官移送併辦。
    理  由
一、按被告以外之人於審判外之陳述，雖不符刑事訴訟法第159
    條之1至第159條之4之規定，而經當事人於審判程序同意作
    為證據，法院審酌該言詞陳述或書面陳述作成時之情況，認
    為適當者，亦得為證據；當事人、代理人或辯護人於法院調
    查證據時，知有刑事訴訟法第159條第1項不得為證據之情形
    ，而未於言詞辯論終結前聲明異議者，視為有前項之同意，
    刑事訴訟法第159條之1、第159條之5第1項、第2項分別定有
    明文。經查，本判決下列所引用之被告以外之人於審判外之
    陳述或非供述證據，檢察官、被告蘇金龍於本院言詞辯論終
    結前均未聲明異議，本院審酌上開證據資料製作時較無人情
    施壓或干擾，亦無不當取供，及證明力明顯過低之瑕疵，認
    以之作為證據應屬適當，故揆諸前開規定，認前揭證據資料
    有證據能力，合先敘明。
二、訊之被告蘇金龍於偵查及警詢中固坦承其有向玉山銀行信義
    分行申請開設號碼為000000 0000 000之甲存支票帳號及領
    得支票本乙本，並將該支票本乙本全權交予翁才興使用，嗣
    於99年7月28日至設於臺北市○○區○○路5段100之2號之玉
    山銀行信義分行，以如附表所示之支票在辦公室遺失為由，
    辦理掛失止付，並填具遺失票據申報書、票據掛失止付通知
    書等情，惟矢口否認有何誣告之犯行，辯稱：伊於99年7月2
    7日因遭翁才興毆打住院，其母親始知悉伊有申辦支票供翁
    才興使用，當日即詢問翁才興支票下落，翁才興告知已遺失
    ，所以伊才於99年7月28日至銀行辦理支票遺失之相關手續
    云云。本院經查：
  (一)被告自98年12月24日後之某日起，於翁才興所經營之天才老
    媽洗衣坊工作，其並有向玉山商業銀行信義分行申請開設號
    碼為0000000000000之甲存支票帳號，並領得支票本乙本後
    ，即將該支票本乙本（包含如附表所示之支票）全權交予翁
    才興為生意往來之使用，翁才興並有將如附表編號所示之支
    票，開立予如附表所示之人，而被告於99年7月28日有至玉
    山銀行信義分行，以如附表所示之支票遺失為由，辦理掛失
    止付，並填具遺失票據申報書、票據掛失止付通知書，嗣如
    附表所示之人屆期提示如附表所示之支票均未獲付款等情，
    業經被告供承在卷，核與翁才興於偵查中證述相符，並經證
    人即提示如附表編號1至8所示支票之尤瑞芳、洪政雄、林子
    貴於警詢中陳述明確，此外復有票據掛失止付通知書、遺失
    票據申報書、協議書、臺灣票據交換所退票理由單在卷足憑
    。而如附表所示之支票，係於翁才興持有中，並未遺失等情
    ，亦據翁才興於警詢、偵查中證述明確。
  (二)被告雖以前詞置辯，然：
  1.被告就翁才興究係如何告知如附表所示之支票業已遺失乙節
    ，於警詢中係稱：伊於99年7月22日因發燒住院，伊母親得
    知伊係遭翁才興打架受傷，伊母親有聯絡翁才興見面，但因
    醫療費用賠償問題不歡而，伊母親是從伊未婚妻口中得知伊
    申辦支票及戶頭借翁才興使用，因怕伊遭人利用，才打電話
    給翁才興要翁才興將支票及戶頭交回，翁才興要伊至公司去
    拿支票，但因伊住院，所以寫委託書請伊未婚妻到翁才興的
    公司要回支票，結果翁才興卻告知伊未婚妻支票遺失，所以
    伊才去向銀行申報等語；然其於99年9月27日偵查時則改稱
    ：伊於99年6月19日遭翁才興毆打，因病情加重，故於同年7
    月21日住院，翁才興於7月27日來醫院看伊，伊要翁才興賠
    償，翁才興不願意，所以伊就要翁才興返還伊交給之支票，
    翁才興就說不見了，所以伊隔日就去報遺失等語，前後所述
    ，全然不同，是其所述是否屬實，已非無疑。
  2.且依被告前開所稱：其知悉票據遺失後，急於辦理遺失等語
    可知，被告亦知悉支票遺失乙事非同小可，然無論依其於警
    詢或偵查中所述，其均僅係單純聽聞翁才興陳述支票不見了
    等語，即前往銀行辦理掛失，然觀諸卷付之票據掛失止付通
    知書、遺失票據申報書，其中有一欄位即係要求申報支票遺
    失之人並須說明票據喪失之經過，於票據掛失止付通知書上
    甚而於該欄位證明應載明日期及地點，然被告既未對翁才興
    確認如附表所示之支票究係於何時、何地、何故遺失，亦未
    詢問翁才興有無報警及如附表所示之票據究係開立後始遺失
    亦或係於空白之狀態即已遺失等辦理票據掛止付時必申報之
    事項，即貿然前往銀行辦理掛失如附表所示之支票，所為實
    有悖於社會交易之常情，且其甚而於票據喪失經過欄位記載
    「7月24日於信義路5段遺失」此一未曾向翁才興確認之事項
    ，是被告於票據掛失止付通知書、遺失票據申報書上所載「
    7月24日於信義路5段遺失」等情，純係其個人杜撰乙節，至
    為明確。
  3.再者，被告與其未婚妻於99年7月28日至玉山銀行信義分行
    辦理如附表所示之支票掛失止付之際，恰翁才興經營公司之
    會計人員林若皓至該分行辦理支票兌現等事宜，證人林若皓
    就當日情形於警詢、偵查中均證稱：伊於99年7月28日上午9
    時許，有持支票前往臺北市信義區玉山銀行信義分行辦理兌
    換現金，櫃檯人員告知所欲兌換之支票已經掛失，不能提領
    ，當時聽到有人叫伊，伊發現是蘇金龍在旁邊櫃檯辦理支票
    掛失手續，並交待伊不能告知蘇金龍，伊返回公司後，翁才
    興又叫伊去提錢，伊回到銀行，被告仍在銀行，被告的未婚
    妻黃惠雯並向伊索討支票跟存摺，伊告知被告未婚妻支票不
    在伊這裡，且伊並沒有告知被告或其未婚妻支票有遺失等語
    明確，參酌被告坦承其與未婚妻黃惠雯於99年7月28日至玉
    山銀行信義分行辦理掛失如附表所示支票之際，確有與林若
    皓相遇乙節，復衡以證人林若皓於警詢、偵查中所述均一致
    ，且其與被告及翁才興均無利害衝突關係，其所為之證詞當
    無偏頗之虞，是依證人林若皓前揭證述可知，被告與其未婚
    妻黃惠雯於99年7月28日至玉山銀行信義分行辦理掛失如附
    表所示支票之際，洽與翁才興之會計人員林若皓相遇，然其
    等除要求林若皓不可告知翁才興其等有辦理掛失支票之舉，
    甚而向林若皓詢問如附表所示支票之下落等情甚明，是倘如
    被告所述，其相信翁才興所言如附表所示之支票業已遺失，
    其理應會告知翁才興其將於何時辦理掛失支票之掛失，縱其
    未事先知會翁才興，實亦無遮掩其有辦理掛失支票之事實，
    且其既相信支票業已遺失，自無再詢問證人林若皓如附表所
    示支票下落之必要，是此益徵被告對於如附表所示之支票仍
    在翁才興持有保管中，並未遺失乙節，知之甚詳。
  4.況參諸被告於99年8月10日有向蘋果日報申請刊登分類廣告
    ，其申請自99年8月11日起，刊登內容記載為：天才老媽洗
    衣坊「翁才興趁本人住院期間盜開支票，除申報止付作廢並
    已依法追訴中，請持票人不要受騙，本人概不負責蘇金龍」
    等語之聲明作廢啟事（詳見臺灣士林地方法院檢察署99年度
    偵字第11898號卷第33、34頁），是由被告上開聲明中所載
    「翁才興趁本人住院期間盜開支票」等語可知，被告對於如
    附表所示支票，仍係於翁才興持有中並未遺失等情，了然於
    胸。雖被告於本院審理時對此辯稱：伊於住院時相信翁才興
    所說支票遺失乙事，是後來警察一直通知伊去作筆錄，伊才
    知道翁才興是騙伊說不見了云云，然觀諸卷附資料，被告就
    本件申報票據遺失乙事，分別有至臺北縣政府警察局樹林分
    局、臺北市政府警察局大同分局及臺北縣政府警察局三重分
    局製作調查筆錄，其中臺北縣政府警察局樹林分局係於99年
    8 月11日通知被告到案，調查筆錄製作完成之時間為晚上10
    時許，至臺北市政府警察局大同分局製作筆錄之時間則為99
    年8月25日晚上9時許，而至臺北縣政府警察局三重分局製作
    筆錄之時間則為99年9月5日，此有刑事案件移送書在卷足憑
    ，是本件被告係於製作與本案相關之第一份調查筆錄前即已
    向蘋果日報申請刊登前揭聲明作廢啟事甚明，是被告辯稱：
    係警察一直通知伊去製作筆錄，伊方知遭翁才興所騙，而刊
    登前揭啟事乙節，與卷內現存客觀證據不符，自難採信。
  5.至被告雖於本院審理時聲請傳喚其未婚妻黃惠雯為證人，待
    證事實為證人黃惠雯於伊辦理掛失止後本案之支票後，有拿
    伊寫的委託書，去跟翁才興要回伊名下的東西，但是全部都
    沒有拿回來等語，然本件檢察官所起訴者係被告明知如附表
    所示之支票並未遺失卻申報遺失等情，然被告聲請傳喚證人
    黃惠雯所欲證明之事項則係被告已申報如附表所示之支票遺
    失後，證人黃惠雯再向翁才興取回其名下之物品，此實與本
    案之犯罪事實無關，故本院認無傳喚之必要，併此敘明之。
  6.是綜合上情以觀，被告所辯，非但前後所述有出入之處，且
    所述除有悖於社會交易常情外，亦與卷內現在客觀卷證不符
    ，自難採信。
三、綜上所述，本件事證明確，被告所辯，無非事後卸責之詞，
    不足採信，被告犯行洵堪認定，應依法論科。
四、論罪科刑部分：
    核被告所為，係犯刑法第171條第1項之未指定犯人之誣告罪
    。其以一行為同時申報20紙支票失竊而為未指定犯人誣告之
    行為，為實質上一罪。至臺灣臺北地方法院檢察署99年度偵
    字第22991、23609號及臺灣士林地方法院檢察署99年度偵字
    第11898號移送併辦部分，與前揭論罪刑事部分有實質上一
    罪之關係，是本院自得併予審酌，亦併此敘明之。爰審酌被
    告之犯罪動機係因與翁才興相處不睦，乃申報其交付予翁才
    興持有如附表所示之支票遺失，然其擅自以「遺失」為由辦
    理掛失止付而誣告不特定人涉犯侵占遺失物罪嫌，使偵查機
    關開啟無益程序，危害執票人權益，且犯後飾詞否認，未見
    悔意，並參酌被告之生活狀況、智識能力、犯罪方式、手段
    、所生危害等一切情狀，量處如主文所示之刑，並諭知易科
    罰金之折算標準。
據上論斷，應依刑事訴訟法第284條之1、第299條第1項前段，刑
法第171條第1項、第41條第1項前段，刑法施行法第1條之1第1項
、第2項前段，判決如主文。
本案經檢察官劉俊良到庭執行職務。
中    華    民    國    99    年    12    月    24    日
            刑事第二十庭  法  官  柯姿佐
以上正本證明與原本無異。
如不服本判決應於收受送達後10日內向本院提出上訴書狀，並應
敘述具體理由；其未敘述上訴理由者，應於上訴期間屆滿後20日
內向本院補提理由書（均須按他造當事人之人數附繕本）「切勿
逕送上級法院」。告訴人或被害人如對於本判決不服者，應具備
理由請求檢察官上訴，其上訴期間之計算係以檢察官收受判決正
本之日期為準。
                          書記官  劉穗筠
中    華    民    國    99    年    12    月    24    日
附錄本案論罪科刑法條全文
中華民國刑法第171條
（未指定犯人誣告罪）
未指定犯人，而向該管公務員誣告犯罪者，處 1 年以下有期徒
刑、拘役或3 百元以下罰金。
未指定犯人，而偽造、變造犯罪證據，或使用偽造、變造之犯罪
證據，致開始刑事訴訟程序者，亦同。
 附表
┌───┬─────┬─────┬─────┬───────────────────┐
│編 號 │支票號碼  │票面金額  │ 發票日期 │    備          註                    │
├───┼─────┼─────┼─────┼───────────────────┤
│ 1    │AK0000000 │7,350元   │99.07.30  │翁才興開立交付予克雷得企業有限公司，經│
│      │          │          │          │該公司會計人員尤瑞芳於99年7月30至臺灣 │
│      │          │          │          │中小企業銀行新莊分行提示該支票，然因該│
│      │          │          │          │支票已掛失止付而未獲付款。            │
├───┼─────┼─────┼─────┼───────────────────┤
│ 2    │AK0000000 │89,250元  │99.07.27  │翁才興開立交付予日日興股份有限公司，經│
│      │          │          │          │該公司經理林子貴於99年7月27日至合作金 │
│      │          │          │          │庫大同分行提示該支票，然因該支票已掛失│
│      │          │          │          │止付而未獲付款。                      │
├───┼─────┼─────┼─────┼───────────────────┤
│ 3    │AK0000000 │70,000元  │99.07.30  │翁才興開立交付予雄興開發工程有限公司，│
├───┼─────┼─────┼─────┤經該公司負責人洪政興屆期至臺灣銀行新莊│
│ 4    │AK0000000 │120,000元 │99.07.30  │分行提示，然因該支票已掛失止付而未獲付│
│      │          │          │          │款。                                  │
├───┼─────┼─────┼─────┤                                      │
│ 5    │AK0000000 │100,000元 │99.08.03  │                                      │
├───┼─────┼─────┼─────┤                                      │
│ 6    │AK0000000 │ 80,000元 │99.08.05  │                                      │
├───┼─────┼─────┼─────┤                                      │
│ 7    │AK0000000 │ 40,000元 │99.08.05  │                                      │
├───┼─────┼─────┼─────┤                                      │
│ 8    │AK0000000 │250,000元 │99.08.20  │                                      │
├───┼─────┼─────┴─────┴───────────────────┤
│ 9    │AK0000000 │ 編號9至20之支票為空白支票，尚未簽發，故無票面金額、發票日期及│
├───┼─────┤ 提示之紀錄。                                                 │
│ 10   │AK0000000 │                                                              │
├───┼─────┤                                                              │
│ 11   │AK0000000 │                                                              │
├───┼─────┤                                                              │
│ 12   │AK0000000 │                                                              │
├───┼─────┤                                                              │
│ 13   │AK0000000 │                                                              │
├───┼─────┤                                                              │
│ 14   │AK0000000 │                                                              │
├───┼─────┤                                                              │
│ 15   │AK0000000 │                                                              │
├───┼─────┤                                                              │
│ 16   │AK0000000 │                                                              │
├───┼─────┤                                                              │
│ 17   │AK0000000 │                                                              │
├───┼─────┤                                                              │
│ 18   │AK0000000 │                                                              │
├───┼─────┤                                                              │
│ 19   │AK0000000 │                                                              │
├───┼─────┤                                                              │
│ 20   │AK0000000 │                                                              │
└───┴─────┴───────────────────────────────┘

司法院資訊處製作；財團法人民間司法改革基金會備份。
